臺北高等行政法院判決
　　　　　　　　　　　　　　　　　　 96年度訴字第00841號
　　　　　　　　　　　　　　　.
原　　　告　甲○○
被　　　告　經濟部智慧財產局
代　表　人　王美花
訴訟代理人　丁○○
　　　　　　戊○○
參　加　人　乙○○
　　　　　　　　　　　　　送達.
上列當事人間因新型專利舉發事件，原告不服經濟部中華民國96
年1月10日經訴字第09606060050號訴願決定，提起行政訴訟，經
本院命參加人獨立參加訴訟，本院判決如下：
　　主  文
原告之訴駁回。
訴訟費用由原告負擔。
　　事  實
一、事實概要：
    參加人前於民國90年5 月16日以「一種易操作及易組配之棘
    動工具」（下稱系爭案）向被告申請新型專利，經被告編為
    第00000000號審查，准予專利並於公告期滿後，發給新型第
    222332號專利證書。嗣原告以其違反核准時專利法第98條第
    2 項之規定，對之提起舉發。案經被告審查，以95年6 月30
    日（95）智專三（三）05051 字第09520507500 號專利舉發
    審定書為「舉發不成立」之處分。原告不服，提起訴願，經
    遭駁回，遂向本院提起行政訴訟。
二、兩造聲明：
　(一)原告聲明：
    1.訴願決定及原處分均撤銷，並為舉發成立之審定。
    2.訴訟費用由被告負擔。
  (二)被告聲明：
    1.駁回原告之訴。
    2.訴訟費用由原告負擔。
  (三)參加人未於準備程序及言詞辯論期日到場，亦未提出書狀作
    何聲明或陳述。
三、兩造之爭點：系爭案是否有違核准審定時專利法第98條第2
    項之規定，不符新型專利要件，而應予以撤銷？
  (一)原告主張之理由：
    1.原告於舉發階段係以證據2合併證據3對系爭案請求項1提
      出舉發，但被告於舉發審定書中卻將證據2 與系爭案請求
      項1 單獨比對，指出證據2 與系爭案不同處，然而該不同
      處實可見於證據3 ，被告對此略而不談，後再將證據3 與
      系爭案請求項1 單獨比對，指出證據3 與系爭案不同處，
      然而該不同處卻可見於證據2 之中，最後被告再總結證據
      2 、3 之合併無法揭示系爭案請求項1 。此種將原告主張
      合併之證據2 、3 分開單獨比對之方式及其所得結論，明
      顯有違專利審查基準第1-9-35頁，倒數第5 行所述：「證
      據之審查應整體調查綜合論究之，不得僅就各別證據分別
      論述其證據能力或證據力」之規定。被告如此不當之作為
      ，訴願決定書中卻未對此提出解釋，訴願決定書之理由僅
      是複抄一次被告之舉發審定書內容。是否具進步性之判斷
      證據，原本就不要求所合併之證據皆「全部」與系爭案相
      同，否則又有何必要合併？原告認為，只要所合併之證據
      在「組合」後可呈現出與系爭案相同之結構特徵功效即足
      以證明系爭案不具進步性。被告明顯扭曲原告於舉發階段
      所提之爭點，其所稱證據2 無法揭示被舉發案申請專利範
      圍第1 項之「換向開關（50）容置於第三容置部（15）內
      ，棘爪（40）設置於第二容置部（14）內，一側凹孔（45
      ）容納頂掣裝置（60）之桿體（62）」等特徵，明顯見於
      證據3 之中，且原告於舉發理由書中、訴願理由書中皆有
      詳述，而被告所稱證據3 無法揭示被舉發案申請專利範圍
      第1 項之「第二容置部（14）橫向貫穿頭部（11），棘爪
      （40）設置在第二容置部（14）內，且能相對第二容置部
      （14）滑移，該棘爪（40）一側設有兩齒部（41）（42）
      ，另側設有一凹孔（45）」等特徵，則可見於證據2 之中
      ，且原告於舉發理由書中、訴願理由書中亦有詳述。原告
      所以在一爭點中以證據2 合併證據3 對被系爭案請求項1
      作舉發，是因為證據2 、證據3 分別有部分與系爭案相同
      ，有部分與系爭案相異，原告認為由證據2 與證據3 所合
      併之證據，恰可揭露出系爭案全部之特徵。
    2.原告於舉發階段再以證據1 合併證據2 對系爭案請求項2
      提出舉發，而被告卻再一次先將證據1 與證據2 分開與系
      爭案請求項2 比對，進而再挑出證據1 與系爭案不同處，
      如此行徑明顯於法無據。
    3.被告於舉發審定理由書中，對於原告以證據2合併證據3對
      系爭案請求項1提出不具進步性之爭點；以及以證據1合併
      證據2對系爭案請求項2提出不具進步性之爭點，被告歸結
      系爭案請求項1、2具進步性之原因乃在於：「系爭案專利
      棘爪之背部與第二容置部受力呈大面積之接觸，可承受較
      高扭力，具進步性」此處而已。惟上述之敘述並未出現於
      系爭案請求項1、2之中，甚至完全沒有出現於其它請求項
      中，而僅是出現在系爭案之說明書實施方式內文。原告於
      訴願階段曾指出，該「背部」、「大面積」等結構敘述在
      專利範圍中根本未出現，再加上所謂的「大面積接觸」係
      指多大比例之面積亦不得而知，何以被告可作為系爭案具
      進步性之依據，且是唯一依據？但訴願決定書於第7 頁倒
      數第6 行所做出之解釋卻是：「而專利案之功能為結構特
      徵之顯現，系爭案申請專利範圍未添加功能性語言，並非
      代表該專利案即喪失其應有之功能，仍可參酌該專利說明
      書、圖式及申請時的通常知識，以理解該新型是否具進步
      性‧‧‧」。首先應釐清上述訴願決定書所提及之文意，
      其係指出若欲引用說明書解釋系爭案申請專利範圍中未載
      之「功能性語言」，則該申請專利範圍中必然需要先記載
      有可發揮該「功能性語言」之「結構特徵」，如此方可藉
      該「結構特徵」引用「功能性語言」，意即先決條件是要
      申請專利範圍中載有與該「功能性語言」相對應之「結構
      特徵」。以本案而言，大面積背部可承受較高扭力一語中
      ，「大面積背部」實為一「結構特徵」而非「功能性語言
      」，只有「可承受較高扭力」一詞才是「功能性語言」，
      故被告不只是引用了說明書中的「功能性語言」，而是連
      同申請專利範圍中未揭示之「結構特徵」一併引了，如此
      「先引用結構特徵」、「再引用該結構特徵之功能性語言
      」的方式，並不符合訴願決定書中所述之「專利案之功能
      為結構特徵之顯現，系爭案申請專利範圍未添加功能性語
      言，並非代表該專利案即喪失其應有之功能」，因為系爭
      案申請專利範圍根本沒有「大面積背部」等「結構特徵」
      之敘述，被告如此之引用方式於法無據。
    4.系爭案申請專利範圍除上述之請求項1、請求項2之外，尚
      具有請求項3到6，其係依附於請求項1、請求項2之附屬項
      ，舉發審定書中以系爭案請求項1、請求項2皆具進步性為
      由，故請求項3到6亦一併認定具進步性。惟如前所述，舉
      發審定書明顯曲解原告舉發階段之爭點，進而作出系爭案
      申請請求項1 無法由證據2 、3 合併揭示不具進步性，以
      及請求項2 無法由證據1 、2 合併揭示不具進步性之審定
      ，事實上系爭案之請求項1 、2 並不具進步性，也因此，
      舉發審定書中以請求項3 到6 依附於請求項1 、2 而具進
      步性之根據亦不存在，系爭案請求項3 到請求項6 實際上
      亦一併不具進步性。
    5.原告整理爭點如下：(1)證據2組合證據3是否能證明系爭案
      不具進步性？(2)證據1組合證據2是否能證明系采案不具進
      步性？(3)大面積背部是否為功能性語言？(4)被告在審查上
      是否不備理由？
    6.原告並針對以上爭點整埋答辯如下：
      參閱原審定書及之比較圖，可以清楚可知系爭案之專利
        特徵即有關扳手本體、棘動件、換向開關、棘爪、彈簧
        套、桿體等等皆由證據2 組合證據3 可以輕易組合而成
        ；系爭案與引證案皆屬棘動工具，利用的是利用換向開
        關卡掣棘爪藉由控制棘動件方向，試問哪有所謂結構特
        徵或技術手段不同呢？
      參閱原審定書及比較圖，可以清楚得知系爭案之專利特
        徵即有關扳手本體、棘動件、換向開關、棘爪、彈簧套
        、桿體等等皆由證據1 組合證據2 可以輕易組合而成；
        系爭案與引證案皆屬棘動工具，利用的是利用換向開關
        卡掣棘爪藉由控制棘動件方向，試問哪有所謂結構特徵
        或技術手段不同呢？
      被告認為棘爪（40）的背部與第二容置部（14）受力有
        呈大面積的接觸可以承受較高的扭力，其論點又為何？
        被告主張：「．．．於第一、三容置部之間則設有橫向
        貫穿．．．」為抗辯，試問這與棘爪之背部具有較大面
        積有何關連？且證據2之棘爪不也同時具有此背部嗎？
      被告審理時仍是僅對證據1 或證據2 或證據3 單獨對系
        爭專利案之比對，而無法解釋證據間的組合（即證據2
        ＋證據3 或證據1 ＋證據3 ）與系爭案有何不同？足知
        被告之理由明顯不具完備。又如果照被告的審查方式，
        那麼只要引證案不同（即符合新穎性）就不用談論進步
        性了。我國不管在專利法或是專利審查基準上都有「專
        利進步性」的論點，進步性之所以不同於新穎性就是在
        於利用文獻或技術組合之單獨組合為不具專利性的法律
        。另外，被告無法提出組合證據1 ＋證據2 或證據2 ＋
        證據3 有何和系爭案案不同之論，明顯不備理由。我國
        對進步性之認定自有準則及判斷方式，即然證據2 揭露
        ABCE，而證據3 揭露ABD ，自然系爭案之ABCD可為同領
        域技術者利用證據1 ＋證據2 或證據2 ＋證據3 可得。
        且被告發行之專利審查基準第1-2-20頁明白表示「判斷
        是否能輕易完成時，(1)准予將二件或二件以上不同文獻
        之全部內容或各該文獻之部分內容或同一文獻之各不同
        部分內容相互組合」；而系爭案證據1 及證據2 及證據
        3 不但為同類型技術領域，而且同在棘動工具結構，自
        可以推導出系爭案之主要結構特徵，因此系爭案之專利
        範圍為證據2 ＋證據3 可相加得，且無額外之功效，自
        屬不具進步性之認定。
  (二)被告主張之理由：
    1.原告主張：「舉發審定書所稱證據2無法揭示被舉發案申
      請專利範圍第1項之『換向開關（50）容置於第三容置部
      （15）內，棘爪（40）設置於第二容置部（14）內，一側
      凹孔（45）容納頂掣裝置（60）之桿體（62）』等特徵，
      明顯見於證據3之中；舉發審定書所稱證據3無法揭示被舉
      發案第1項之『第二容置部（14）橫向貫穿頭部（11），
      棘爪（40）設置在第二容置部（14）內，且能相對第二容
      置部（14）滑移，該棘爪（40）一側設有兩齒部（41）（
      42），另側設有一凹孔（45）』等特徵，則可見於證據2
      ；證據2、3所合併之證據可揭露系爭案申請專利範圍第1
      項之全部特徵，但被告卻偏頗的挑證據2 與系爭案不同之
      處，證據3 與系爭案不同之處，用將證據2 、3 與系爭案
      相同之處忽略，明顯不符進步性可合併證據作判斷之規定
      ；又證據1 合併證據2 可證明系爭案申請專利範圍第2 項
      不具進步性，被告以一貫的手法，推得證據1 、2 之合併
      無法揭示系爭案請求項2 之結論，扭曲事實」乙節。依專
      利法第98條第2 項「新型係運用申請前既有之技術或知識
      ，而為熟習該項技術者所能輕易完成且未能增進功效」，
      舉發審定書先將舉發證據1 、2 、3 之主要構造特徵詳述
      於舉發審定書理由（四），再依舉發理由及被舉發人（即
      參加人）之答辯理由將審查結果詳列於理由（五），由理
      由（五）前段係說明系爭案和證據2 、3 相較（第5 頁第
      11行起）「‧‧‧第1 項整體之構造特徵並無法由證據3
      扳手本體（10 ） 、棘轉件（20）、換向開關（50）、頂
      掣裝置（60）等結合證據2 橫向滑移受彈性體（5 ）、鋼
      珠（6 ）頂掣具第一、二嵌齒部（32）（33）之掣動桿（
      3 ）等簡易相加而得」並無違誤，證據2 、3 彼此構造及
      技術手段不同，系爭案申請專利範圍第1 項之構造特徵及
      技術手段，熟習該項技術者並無法由證據2 、3 說明書或
      圖式所揭示之內容，經思及轉換合併而「輕易完成」者，
      舉發審定書並無違誤之情事。另系爭案申請專利範圍第2
      項具進步性之理由請卓參審定書理由（六），亦無違誤之
      情事。
  　2.原告主張：「專利案申請專利範圍須先記載有『結構特徵
      』方可引用『功能性語言』，系爭案申請專利範圍並無『
      大面積背部』之結構特徵，原舉發審定書不只是只引用說
      明書的『功能性語言』而是連同申請專利範圍中未揭示之
      『結構特徵』一併引用，於法無據」乙節。按系爭案申請
      專利範圍第1 、2 項「‧‧‧於第一、三容置部（13）（
      15 ） 之間則設有橫向貫穿頭部（11）之第二容置部（1
      4 ）‧‧‧棘爪（40），其設置在第二容置部（14）內，
      且能相對第二容置部（14）滑移‧‧‧」等特徵，確具有
      舉發審定書「系爭案棘爪（40）之背部與第二容置部（14
      ）受力呈大面積之接觸可承受較高扭力」之功效。
    3.原告主張：「系爭案申請專利範圍第1、2項不具進步性，
      請求項3到6項依附於請求項1、2，亦一併不具進步性」乙
      節。證據3結合證據2或證據1結合證據2無法證明系爭案申
      請專利範圍第1、2項獨立特徵不具進步性，系爭案申請專
      利範圍第3 項至第6 項為第1 項獨立特徵之再加限縮，自
      具進步性。
　　理  由
壹、程序方面：
    被告之代表人於本件訴訟程序進行中變更為王美花，業據其
    聲明承受訴訟，核無不合，應予准許。
貳、實體方面：
一、按凡對物品之形狀、構造或裝置之創作或改良，而可供產業
    上利用者，得依法申請取得新型專利，固為系爭案核准時專
    利法第97條暨第98條第1 項前段所明定。惟其新型如「係運
    用申請前既有之技術或知識，而為熟習該項技術者所能輕易
    完成且未能增進功效時」，仍不得依法申請取得新型專利，
    復為同法第98條第2 項所明定。而對於獲准專利權之新型，
    任何人認有違反前揭專利法第97條至第99條規定者，依法得
    附具證據，向專利專責機關舉發之。從而，系爭案有無違反
    前揭專利法之情事而應撤銷其新型專利權，依法應由舉發人
    附具證據證明之，倘其證據不足以證明系爭案有違專利法之
    規定，自應為舉發不成立之處分。
二、本件系爭第00000000號「一種易操作及易組配之棘動工具」
    新型專利案，原告所提舉發證據1為90年2月11日公告之第00
    000000號「高扭力之複合式換向棘輪扳手結構改良」新型專
    利案；證據2為89年8月21日公告之第00000000號「可變換轉
    輪之單向制動扳手結構」新型專利案；證據3為89年10月11
    日公告之第00000000號「棘動工具（一）」新型專利案。
三、經查：
(一)、系爭案申請專利範圍第1 項換向開關容置於第三容置部內，
    棘爪設置於第二容置部內，一側凹孔容納頂掣裝置之桿體等
    結構，與證據2 掣動桿容納於橫孔，掣動桿二弧形定位孔被
    彈性體頂掣而凸出之鋼珠呈定位狀，嵌齒部形成第一嵌齒部
    、第二嵌齒部以配合粗棘齒輪、細棘齒輪等結構相較，兩者
    創作目的、結構特徵及技術手段不同；系爭案申請專利範圍
    第1 項第二容置部橫向貫穿頭部，棘爪設置在第二容置部內
    ，且能相對第二容置部滑移，該棘爪一側設有兩齒部，另側
    設有一凹孔等結構，與證據3 第一、三容置部間設有弧形第
    二容置部，卡掣件一側設有齒部，其係置入扳手第二容置部
    內等結構相較，兩者結構特徵及技術手段不同；是系爭案申
    請專利範圍第1 項整體之構造特徵並無法由證據3 之扳手本
    體、棘動件、換向開關、頂掣裝置等結合證據2 之橫向滑移
    受彈性體，鋼珠頂掣具第一、二嵌齒部之掣動桿等簡易相加
    而得，系爭案之棘爪之背部與第二容置部受力呈大面積之接
    觸，可承受較高扭力，自具進步性。
(二)、系爭案申請專利範圍第2 項之第二容置部橫向貫穿頭部，棘
    爪設置在第二容置部內，且能相對第二容置部滑移，該棘爪
    一側設有兩齒部，另側設有一凹孔等結構，與證據1 之驅動
    容室近握柄處設有開口形態之止動槽，止動件容置於止動槽
    內，相對於驅動件之端面形成相對驅動件弧度之形態，兩端
    部設有多數角齒狀之止動部，中央為突起圓弧狀之頂持部，
    止動件相對於頂掣件設有頂掣槽，頂掣槽中央為平直之平移
    緣，而於兩端部處設有配合頂掣部弧形之限止緣等結構相較
    ，兩者構造特徵及技術手段不同；系爭案申請專利範圍第2
    項之換向開關容置於第三容置部內，棘爪設置於二容置部內
    ，一側凹孔容納頂掣裝置之桿體，與證據2 掣動桿容納於橫
    孔，掣動桿二弧形定位孔被彈性體頂掣而凸出之鋼珠呈定位
    狀，嵌齒部形成第一嵌齒部，第二嵌齒部以配合粗棘齒輪，
    細棘齒輪等結構相較，兩者創作目的、結構特徵及技術手段
    不同；是系爭案申請專利範圍第2 項之整體構造特徵並無法
    由證據1 之握柄及驅動部設容件槽及止動槽、驅動件、方向
    控制件、彈性體、頂掣件等結合證據2 橫向滑移受彈性體、
    鋼珠頂掣具第一、二嵌齒部之掣動桿等簡易相加而得，系爭
    案棘爪之背部與第二容置部受力呈大面積之接觸，可承受較
    高扭力，自具進步性。
(三)、證據3結合證據2或證據1結合證據2並無法證明系爭案申請專
    利範圍第1、2項獨立項不具進步性，則系爭案申請專利範圍
    第3項至第6項附屬項為第1、2項獨立項之再附加限縮，自亦
    具進步性。
(四)、雖原告主張系爭案申請專利範圍第1 項中，對於棘爪與第二
    容置部之關係並未提及有關棘爪之背部如何與第二容置部接
    觸，甚至「背部」、「大面積」、「可承受較高扭力」等詞
    語之說明，既然前揭第1 項中並無上述進步性之說明與定義
    ，原審定書及訴願定卻援引並作為判定系爭案具進步性之論
    據云云。惟查，新型專利權範圍，以說明書所載之申請專利
    範圍為準。必要時，得審酌說明書及圖式。為系爭案核准時
    專利法第103 條第2 項所明定。是以，有關新型專利權範圍
    之認定，固應依其申請專利範圍所載內容為之，然在解釋申
    請專利範圍時，仍非不得參照說明書與圖式之記載，並就專
    利案整體創作技術內容考量認定之。查系爭案專利說明第8
    及16頁記載「‧‧‧且於扳轉時，棘爪之齒部受棘動件之齒
    部扳轉扭力，並藉棘爪之背部與第二容置部之受力面呈大面
    積之接觸，可提高本創作承受較高扭力值並達到相乘之效果
    ‧‧‧」等語，且系爭案申請專利範圍第1 、2 項已界定「
    第二容置部橫向貫穿頭部，棘爪設置在第二容置部內，且能
    相對第二容置部滑移，該棘爪一側設有兩齒部，另側設有一
    凹孔」等結構，而專利案之功能為結構特徵之顯現，系爭案
    申請專利範圍未添加功能性語言，並非代表該專利案即喪失
    其應有之功能，仍可參酌該專利說明書、圖式及申請時的通
    常知識，以理解該發明是否具進步性，而本件就其進步性之
    功能已明確記載於系爭案專利說明書中，自可就系爭案之申
    請專利範圍，並參酌該說明書之內容據以審查系爭案是否具
    進步性，故原告所訴核不足採。
(五)、原告又稱其舉發理由以證據2合併證據3主張系爭案申請專利
    範圍第1項不具進步性，被告審定書所稱證據2無法揭示被舉
    發案申請專利範圍第1 項之「換向開關（50）容置於第三容
    置部（15）內，棘爪（40）設置於第二容置部（14）內，一
    側凹孔（45）容納頂掣裝置（60）之桿體（62）」等特徵，
    明顯見於證據3 之中，由證據2 與證據3 所合併之證據可揭
    露出系爭案申請專利範圍第1 項全部之特徵；另舉發理由以
    證據1 與證據2 之合併證據亦可揭露系爭案申請專利範圍第
    2 項全部之特徵云云。惟查，證據1 沒有橫向貫孔，140 弧
    形止動壁，止動件亦為弧形，證據2 無系爭案第三容置部，
    掣動桿3 凸出於側邊橫孔，係用手按壓，結構及作動技術手
    段不同，故證據1 與證據2 無法簡易相加結合證明系爭案申
    請專利範圍第2 項不具進步性，業如上述；另證據3 第二容
    置部14係弧形，卡掣件40亦為弧形，並無橫向貫孔，係用換
    向開關調整方向，證據2 並無方向控制扭，故證據3 與證據
    2 結構及作動技術手段亦不同，亦無法簡易相加結合證明系
    爭案申請專利範圍第1 項不具進步性，亦如上述。故原告所
    訴不可採。
四、綜上所述，被告以原告所舉證據無法證明系爭案有違核准審
    定時專利法第98條第2 項之規定，而為舉發不成立之處分，
    核無違誤。訴願決定予以維持，亦無不合。原告徒執前詞，
    聲請撤銷訴願決定及原處分，命被告作成舉發成立之審定處
    分，為無理由，應予駁回。
五、本件事證已臻明確，兩造其餘主張陳述，核不影響判決結果
    ，茲不再一一論述，並予敘明。
據上論結，本件原告之訴為無理由，爰依行政訴訟法第98條第1
項前段，判決如主文。
中    華    民    國    96     年    12     月   27   日
                        第四庭審判長法  官 陳國成
                                    法  官 李玉卿
                                   法  官 陳忠行
上為正本係照原本作成。
如不服本判決，應於送達後20日內，向本院提出上訴狀並表明上
訴理由，如於本判決宣示後送達前提起上訴者，應於判決送達後
20日內補提上訴理由書（須按他造人數附繕本）。
中　　華　　民　　國　　96　　 年　　12　 　月   27   日
 　　  　　　　　　　    　         書記官  陳又慈
